臺灣士林地方法院刑事判決　　　　　　　100年度金訴字第3號
公　訴　人　臺灣士林地方法院檢察署檢察官
被　　　告　楊澤滿
選任辯護人　金學坪　律師
　　　　　　簡欣儀　律師
上列被告因違反銀行法案件，經檢察官提起公訴（99年度偵字第
2517號、第9189號），本院判決如下：
    主  文
楊澤滿共同違反銀行法第29條第1 項非銀行不得收受存款之規定
，處有期徒刑貳年。
    事  實
一、楊澤滿與張振宗、徐惠卿（前2 人另為檢察官偵查通緝中）
    均明知其等並非銀行業者，且無其他法律規定，許可其等經
    營收受存款業務，又銀行法第29條之1 規定以借款、收受投
    資名義，向多數人或不特定之人收受款項或吸收資金，而約
    定或給付與本金顯不相當之紅利、利息、股息或其他報酬者
    ，與收受存款相當，竟基於違反銀行法第29條第1 項非銀行
    不得收受存款規定之犯意聯絡，自民國93年12月間起至97年
    12月間止，共同以借款或投資之名義，向多數人收受款項，
    而約定給付與本金顯不相當之利息，其中楊澤滿在新北市淡
    水區（改制前為臺北縣淡水鎮○○○路51巷2 弄12號1 樓住
    家經營美容院，其於交談中，向鄰居、友人及兒女同學家長
    等人告知其生活優渥係因其投資友人張振宗、徐惠卿夫妻經
    營之而立之有限公司（下稱而利之公司）所得，並向附表所
    示投資人（或借款人）之多數人轉告收受投資款項後，每月
    可支付與本金顯不相當之利息即投資金額百分之2.5 予投資
    人（即年息百分之30），投資人（或借款人）亦得隨時將投
    資款項領回，該等投資人（或借款人）見有利可圖進而同意
    投資，附表所示之李淑芬、蔣淑芬、雷秀文、張美惠、黃秀
    麗、張守才、章熊秀美、賴徐鳳珠、胡蕙蘋與楊素瓊等人，
    於附表所示之時間、地點，分別就附表所示之金額，以無摺
    轉存、交付現金、匯款及語音轉帳之方式（其中部分業經公
    訴檢察官更正如下），交付予楊澤滿或匯入楊澤滿設於彰化
    商業銀行淡水分行（下稱彰銀淡水分行）帳號為0000000000
    0000號及淡水第一信用合作社（下稱淡水一信）帳號為0000
    -00-000000-0號帳戶內，合計收受存款金額達新臺幣（下同
    ）4,086 萬200 元。楊澤滿再轉交予張振宗、徐惠卿，其3
    人以上開方式取得上揭款項後，復開立支票逐月支付投資（
    或借款）款項百分之2.5 之利息予附表所示之投資人（或借
    款人）。嗣於97年12月底，楊澤滿等人因無力支付利息亦無
    法返還本金，遂再由張振宗、徐惠卿簽發本票以為搪塞後，
    即避不見面並拒不返還本金，如附表所示李淑芬等前6 人發
    覺有異，始向檢察官提出告訴而循線查獲上情。
二、案經附表所示前6 人訴由臺灣士林地方法院檢察署檢察官偵
    查起訴。
    理  由
壹、程序部分：
    被告、辯護人及檢察官對於以下本院作為得心證依據之各項
    證據資料經本院審理時逐項提示，均不爭執證據能力，且未
    於言詞辯論終結前聲明異議，視為同意作為證據，本院審酌
    各項證據作成時之狀況，認為並無不可信或不適當之情事，
    依刑事訴訟法第159 條之5 第2 項及第159 條之4 之規定，
    均認有證據能力，合先敘明。
貳、實體部分：
一、訊據被告楊澤滿固不否認有於附表所示之時間，收受附表所
    示之人交付之現金及匯款予張振宗、徐惠卿運用，惟矢口否
    認有上開犯行，其辯解略稱及辯護人辯護略稱：伊沒有主動
    去認識告訴人等，他們看伊那幾年過得不錯，就問伊如何投
    資，他們要伊幫他們把錢存入這家公司，伊是被動才這樣做
    的，投資人等均為特定人，且所投資之款項最後均係作為張
    振宗、徐惠卿所經營之而立之公司運用，伊並未收受一分錢
    ，自無違反銀行法之犯行等語。經查：
  (一)上述李淑芬、蔣淑芬、雷秀文、張美惠、黃秀麗、張守才、
    章熊秀美、賴徐鳳珠、胡蕙蘋與楊素瓊因與被告楊澤滿交談
    得知投資張振宗、徐惠卿夫妻經營之而利之公司，每月可得
    投資款項百分之2.5 之利息，遂自93年間起，先後於附表所
    示之時間、地點，分別以無摺轉存、交付現金、匯款及語音
    轉帳之方式，交付予楊澤滿或匯入上述楊澤滿設於彰銀淡水
    分行淡水一信帳戶內，合計收受存款金額達4,086 萬200 元
    之事實，業為被告楊澤滿迭於檢察官偵查及本院審理中坦承
    不諱，並為證人即投資人（或借款人）李淑芬、蔣淑芬、雷
    秀文、張美惠、黃秀麗、張守才、章熊秀美、賴徐鳳珠、胡
    蕙蘋與楊素瓊於檢察官偵查及本院審理中結證綦詳（參見99
    年度偵字第2517號卷第16至25頁第102 至109 頁、99年度偵
    字第9189號卷第8 至10頁、99年度他字第1440號卷第16至18
    頁、本院金訴字卷第50至67頁），並有李淑芬設於彰化商業
    銀行活儲存款存摺代收票據明細表影本、同行96年3 月13日
    、5 月21日、7 月18日、8 月31日、97年3 月24日、7 月25
    日、8 月25日存款憑條影本各1 紙、發票人張振宗、徐惠卿
    於97年12月26日簽發予李淑芬面額為720 萬元之本票影本1
    附卷（參見第3958號他字卷第18至31頁）可參；蔣淑芬設於
    玉山銀行存摺明細、代收票據明細表及存摺影本各1 份、張
    振宗、徐惠卿於97年12月26日簽發予蔣淑芬面額為250 萬元
    本票影本1 紙附卷（參見第3958號他字卷第33頁、第38至39
    頁、第2517號偵字卷第91至94頁）可憑；雷秀文設於淡水信
    用合作社代收票據憑摺及交易明細表影本各1 份、張振宗、
    徐惠卿於97年12月26日簽發雷秀文面額為670 萬元本票影本
    1 紙附卷（參見第3958號他字卷第40至46頁）可參；張美惠
    設於淡水農會存摺記錄及代收票據明細表影本各1 份、淡水
    第一信。用合作社95年7 月25日、9 月1 日、12月29日、96
    年3 月13日、5 月21日、10月1 日、97年3 月18日存款憑條
    存根影本各1 紙、張振宗、徐惠卿於97年12月26日簽發予張
    美惠面額為850 萬元本票影本1 紙附卷（參見第3958號他字
    卷第52至53頁）可參；張振宗、徐惠卿於97年12月26日簽發
    予黃秀麗面額為40萬元本票影本1 紙附卷（參見第3958號他
    字卷第54頁）可參；發票人為楊澤滿、發票日為98年8 月25
    日、受款人為張守才、面額為20萬元、支票號碼為HE000000
    0 號之支票影本及退票理由單各1 紙附卷（參見第1440號他
    字卷第22頁）可憑；彰化商業銀行淡水分行99年4 月1 日彰
    淡字第0990715 號函附被告所設帳號為00000000000000號帳
    戶存摺存款帳號資料及交易明細1 份附卷（參見第2517號偵
    字卷第118 至165 頁）可憑；淡水第一信用合作社99年4 月
    8 日淡一信剛字第991468-1號函附被告所設帳號為00000000
    00000 號帳戶活期性存款歷史交易明細1 份在卷（參見第25
    17號偵字卷第33至65頁）可憑，應甚明確，而堪認定。又依
    上所述，投資人每月可得投資數額百分之2.5 之利息，亦即
    年息百分之30，參之民法第205 規定「約定利率，超過週年
    百分之20者，債權人對於超過部分之利息，無請求權」，及
    我國目前經濟狀況、有關法令與金融業、一般民間利率，則
    上述年息百分之30與原本相較，顯有不相當之情形，自甚明
    確。
  (二)又按以借款、收受投資、使加入為股東或其他名義，向多數
    人或不特定之人收受款項或吸收資金，而約定或給付與本金
    顯不相當之紅利、利息、股息或其他報酬者，以收受存款論
    ；除法律另有規定者外，非銀行不得經營收受存款、受託經
    理信託資金、公眾財產或辦理國內外匯兌業務，銀行法第29
    條之1 、第29條第1 項分別定有明文。被告楊澤滿與張振宗
    、徐惠卿並非銀行業者，且無其他法律規定，許可其等經營
    收受存款業務，其等長期以借款、收受投資名義，向上開附
    表所示多數人收受款項或吸收資金，而約定或給付與本金顯
    不相當之利息，對於上述關於國內金融管制之規定自不能諉
    為不知，且上開規定並不以收受存款者對於投資者是否主動
    或被動而有所影響。則被告所辯應屬卸責之詞，尚難採信，
    而其犯行明確，洵堪認定。
二、核被告楊澤滿所為，係違反銀行法第29條第1 項之規定，而
    有同法第125 條第1 項之罪責。被告楊澤滿與張振宗、徐惠
    卿就上開犯行之實行行為有犯意聯絡及行為分擔，均為共同
    正犯。而銀行法第29條之1 係以「向多數人或不特定人」收
    受款項或吸收資金為要件，自屬營業犯性質，以同種類之行
    為為目的之集合體或個人，具有多次性、持續性與集合性之
    內涵，核其性質應屬於集合犯中之營業犯類型，為實質上一
    罪，則被告多次之吸收資金之行為，依前述之說明，應僅論
    以一罪。又所謂「犯罪所得」，包括因犯罪直接取得之財物
    或財產上利益、因犯罪取得之報酬、前述變得之物或財產上
    利益等。故被告於實行犯罪行為過程中所收取之他人財物，
    依法律規定或契約約定仍須返還者，即非本條項後段所謂之
    犯罪所得，此最高法院98年台上字第2685號判決要旨可資參
    照，是本件被告並無銀行法關於犯罪所得相關規定之適用。
    再被告於檢察官偵查中針對起訴而為本院如上論罪之犯罪事
    實供承不諱，當屬自白，並不因被告就是否構成犯罪之辯解
    而影響，此可參照最高法院98年度台上字第448 號判決要旨
    「貪污治罪條例第八條第二項前段規定『犯第四條至第六條
    之罪，在偵查中自白，如有所得並自動繳交全部所得財物者
    ，減輕其刑』，是偵查中自白與自動繳交全部所得財物之事
    實，乃法定減刑事由，事實審自應詳加審認。所謂自白，係
    針對被嫌疑為犯罪之事實陳述，不包括該事實之法律評價，
    與協商程序中一併為法律評價之認罪，並不相同。被告或犯
    罪嫌疑人在偵查中，若可認為已對自己被疑為犯罪之事實是
    認，縱對於該行為在刑法上之評價尚有主張，仍無礙於此項
    法定減刑事由之成立。」自明，則被告應依銀行法第125 條
    之4 第2 項前段之規定減輕其刑。另公訴人雖未於起訴書中
    敘及附表各編號所示關於犯罪時間、投資金額擴張部分（其
    中部分事實業經實行公訴之檢察官更正如附表所示），因與
    起訴書敘及部分有實質上一罪關係，應為起訴效力所及，本
    院自得併為審理。復本件被告楊澤滿與張振宗、徐惠卿所吸
    收之資金數額甚鉅，影響金融秩序重大，被告自投資人取得
    資金後，再交予張振宗、徐惠卿，參與犯罪之實行甚深，且
    大部分投資人投資之款項均未能取回，被告又無法與投資人
    和解，雖其本人投資亦受有900 多萬元本金無法取回之損害
    ，然其已取得1,159 萬元之利息，此為被告於本院審理中所
    不否認，實難認其有何情堪憫恕之情，自難依刑法第59條之
    規定予以減輕其刑，附此敘明。爰審酌被告前未有犯罪前科
    ，此有臺灣高等法院被告前案紀錄表在卷可稽，其以高利得
    之報酬進而邀集多數人投入資金，金額甚高，影響金融秩序
    重大，事後又無法與投資人等和解，惟審酌其尚非基於主導
    決策地位，且其吸收所得之資金，均交付張振宗、徐惠卿運
    用，及被告生活狀況，智識程度犯罪之動機、手段、目的、
    犯後所生之損害等一切情狀，量處如主文所示之刑，以示儆
    懲。
據上論斷，應依刑事訴訟法第299 條第1 項前段、銀行法第125
條第1 項、第125 條之4 第2 項前段，刑法第11條前段、第28條
，判決如主文。
本案經檢察官江耀民到庭執行職務
中    華    民    國   100    年    4     月    8     日
                  刑事第五庭審判長法  官  雷雯華
                                  法  官  楊秀枝
                                  法  官  李郁屏
以上正本證明與原本無異。
如不服本判決應於收受判決後10日內向本院提出上訴書狀，並應
應敘述具體理由。其未敘述上訴理由者，應於上訴期間屆滿後20
日內向本院補提理由書(均須按他造當事人之人數附繕本)「切勿
逕送上級法院」。
                                  書記官  蔡東晏
中    華    民    國  100     年    4     月    11    日
附錄本案論罪科刑法條全文：
銀行法第125 條
違反第29條第1 項規定者，處3 年以上10年以下有期徒刑，得併
科新臺幣1 億元以下罰金。
經營銀行間資金移轉帳務清算之金融資訊服務事業，未經主管機
關許可，而擅自營業者，依前項規定處罰。
法人犯前二項之罪者，處罰其行為負責人。
附表：
  ┌──┬──────┬──────┬──────┬────┬────┐
  │編號│投資人名義  │交付日期    │交付地點    │交付金額│交付方式│
  ├──┼──────┼──────┼──────┼────┼────┤
  │1   │李淑芬      │96年3月13日 │彰銀淡水分行│50萬元  │無摺轉存│
  ├──┼──────┼──────┼──────┼────┼────┤
  │2   │李淑芬      │96年5月21日 │彰銀淡水分行│70萬元  │無摺轉存│
  ├──┼──────┼──────┼──────┼────┼────┤
  │3   │李淑芬      │96年7月18日 │彰銀淡水分行│100萬元 │無摺轉存│
  ├──┼──────┼──────┼──────┼────┼────┤
  │4   │李淑芬      │96年8月31日 │彰銀淡水分行│200萬元 │無摺轉存│
  ├──┼──────┼──────┼──────┼────┼────┤
  │5   │李淑芬      │96年12月25日│彰銀淡水分行│50萬元  │無摺轉存│
  ├──┼──────┼──────┼──────┼────┼────┤
  │6   │李淑芬      │97年3月24日 │彰銀淡水分行│60萬元  │無摺轉存│
  ├──┼──────┼──────┼──────┼────┼────┤
  │7   │李淑芬      │97年7月25日 │彰銀淡水分行│120萬元 │無摺轉存│
  ├──┼──────┼──────┼──────┼────┼────┤
  │8   │李淑芬      │97年8月25日 │彰銀淡水分行│70萬元  │無摺轉存│
  ├──┴──────┴──────┴──────┴────┴────┤
  │                                                       共計720萬元│
  ├──┬──────┬──────┬──────┬────┬────┤
  │9   │蔣淑芬      │94年間      │楊澤滿住家  │50萬元  │現金    │
  ├──┼──────┼──────┼──────┼────┼────┤
  │10  │蔣淑芬      │96年間      │楊澤滿住家  │100萬元 │現金    │
  ├──┼──────┼──────┼──────┼────┼────┤
  │11  │蔣淑芬      │97年6月3日  │淡水信用銀行│75萬元  │匯款    │
  ├──┼──────┼──────┼──────┼────┼────┤
  │12  │蔣淑芬      │97年6月間   │楊澤滿住家  │25萬元  │現金    │
  ├──┴──────┴──────┴──────┴────┴────┤
  │                                                       共計250萬元│
  ├──┬──────┬──────┬──────┬────┬────┤
  │13  │雷秀文      │95年4月13日 │淡水一信    │12萬9,70│語音轉帳│
  │    │            │            │            │0元     │        │
  ├──┼──────┼──────┼──────┼────┼────┤
  │14  │雷秀文      │95年6月5日  │淡水一信    │50萬元  │語音轉帳│
  ├──┼──────┼──────┼──────┼────┼────┤
  │15  │雷秀文      │95年7月10日 │淡水一信    │30萬元  │語音轉帳│
  ├──┼──────┼──────┼──────┼────┼────┤
  │16  │雷秀文      │95年8月1日  │淡水一信    │10萬元  │語音轉帳│
  ├──┼──────┼──────┼──────┼────┼────┤
  │17  │雷秀文      │95年8月3日  │淡水一信    │44萬3,00│語音轉帳│
  │    │            │            │            │0元     │        │
  ├──┼──────┼──────┼──────┼────┼────┤
  │18  │雷秀文      │95年10月27日│淡水一信    │100萬元 │語音轉帳│
  ├──┼──────┼──────┼──────┼────┼────┤
  │19  │雷秀文      │93年底至97年│楊澤滿住家  │230萬元 │現金    │
  │    │            │間          │            │        │        │
  ├──┼──────┼──────┼──────┼────┼────┤
  │20  │雷秀文      │95年10月27日│楊澤滿住家  │200萬元 │現金    │
  ├──┴──────┴──────┴──────┴────┴────┤
  │                                                 共計677萬2,700元 │
  ├──┬──────┬──────┬──────┬────┬────┤
  │21  │張美惠      │95年7月25日 │淡水一信    │50萬元  │現金轉存│
  ├──┼──────┼──────┼──────┼────┼────┤
  │22  │張美惠      │95年9月1日  │淡水一信    │50萬元  │無摺轉存│
  ├──┼──────┼──────┼──────┼────┼────┤
  │23  │張美惠      │95年11月間  │淡水合庫    │300萬元 │匯款    │
  ├──┼──────┼──────┼──────┼────┼────┤
  │24  │張美惠      │95年12月29日│淡水一信    │150萬元 │現金轉存│
  ├──┼──────┼──────┼──────┼────┼────┤
  │25  │張美惠      │96年3月13日 │淡水一信    │100萬元 │無摺轉存│
  ├──┼──────┼──────┼──────┼────┼────┤
  │26  │張美惠      │96年5月21日 │淡水一信    │50萬元  │轉存    │
  ├──┼──────┼──────┼──────┼────┼────┤
  │27  │張美惠      │96年10月1日 │淡水一信    │40萬元  │現金轉存│
  ├──┼──────┼──────┼──────┼────┼────┤
  │28  │張美惠      │97年3月18日 │淡水一信    │48萬7,50│現金轉存│
  │    │            │            │            │0元     │        │
  ├──┼──────┼──────┼──────┼────┼────┤
  │29  │張美惠      │97年9月17日 │淡水農會    │50萬元  │現金轉存│
  ├──┴──────┴──────┴──────┴────┴────┤
  │                                               共計838萬7,500元   │
  ├──┬──────┬──────┬──────┬────┬────┤
  │30  │黃秀麗      │96年7月間   │楊澤滿住家  │20萬元  │現金    │
  ├──┼──────┼──────┼──────┼────┼────┤
  │31  │黃秀麗      │97年4月18日 │淡水彰銀分行│20萬元  │現金轉存│
  ├──┴──────┴──────┴──────┴────┴────┤
  │                                                        共計40萬元│
  ├──┬──────┬──────┬──────┬────┬────┤
  │32  │張守才      │96年8 月起至│地點不詳    │540 萬元│現金、匯│
  │    │            │97年間      │            │        │款      │
  ├──┼──────┼──────┼──────┼────┼────┤
  │33  │章熊秀美    │自97年間    │地點不詳    │150 萬元│現金    │
  │    │            │            │            │        │        │
  ├──┼──────┼──────┼──────┼────┼────┤
  │34  │賴徐鳳珠    │97年間      │地點不詳    │50 萬元 │現金    │
  │    │            │            │            │        │        │
  ├──┼──────┼──────┼──────┼────┼────┤
  │35  │胡蕙蘋      │自93年至97年│地點不詳    │635 萬元│現金    │
  │    │            │間          │            │        │        │
  ├──┼──────┼──────┼──────┼────┼────┤
  │36  │楊素瓊      │自96年至97年│地點不詳    │185 萬元│現金    │
  │    │            │間          │            │        │        │
  ├──┴──────┴──────┴──────┴────┴────┤
  │                                                     共計1,560萬元│
  │                                                                  │
  ├─────────────────────────────────┤
  │                                               合計4,086萬200元   │
  └─────────────────────────────────┘